福建金門地方法院刑事判決　　　　　　　 94年度簡上字第8號
上　訴　人
即　被　告　丙○○
上列上訴人即被告丙○○因傷害案件，不服本院金城簡易庭民國
九十四年五月三十一日九十四年度城簡字第二一號刑事簡易判決
（檢察官聲請簡易判決處刑書案號：福建金門地方法院檢察署九
十四年度調偵字第一號）提起上訴，本院管轄第二審之合議庭，
認為應適用通常程序審判，自為第一審判決如下：
    主    文
原判決撤銷。
丙○○無罪。
    理    由
一、公訴人聲請簡易判決處刑書意旨略以：被告丙○○與告訴人
    戊○○同為金門縣公共車船管理處同事，惟二人間因向金門
    縣農業試驗所申請農民綠肥耕作補助款事宜，屢遭以申請耕
    作土地重覆為由退件，事後二人多次協調未果，致而發生嫌
    隙；嗣於民國九十三年八月二十七日晚上十時許，戊○○與
    林有義（林炳南之子）先行來到金門縣金城鎮賢庵里「庵前
    社區巡守隊」隊部前廣場商討「庵前社區發展協會」會務事
    宜，同時尚有巡守隊員乙○○、丁○○、甲○○、江海瑞四
    人在該處聊天，嗣於同日晚上十時五分許，丙○○因擔服該
    夜社區巡守勤務而前來廣場處，戊○○發現丙○○來到，即
    上前與丙○○談論地主林炳南所有農地之承租事宜，並相約
    一同前往林炳南住所（金門縣金城鎮庵前三十八號）對質理
    論之，惟二人並肩方步出數十公尺許，即因戊○○出手欲搭
    丙○○肩頭、丙○○出手反撥一事，致雙方心生不悅，竟分
    別萌生傷害之犯意，彼此出拳、踢腳互毆 (告訴人戊○○傷
    害部分，業經本院簡易庭判處拘役五十日確定)， 丙○○因
    體型較為瘦弱，乃不支倒地，乙○○見狀乃急忙上前將二人
    勸開，而分別離去，但業已致戊○○受有四肢多處挫傷等傷
    害，因認被告涉犯刑法第二百七十七條第一項之普通傷害罪
    。
二、按犯罪事實應依證據認定之，無證據不得認定犯罪事實，刑
    事訴訟法第一百五十四條第二項定有明文；又認定不利於被
    告之事實，須依積極證據，苟積極證據不足為不利於被告事
    實之認定時，即應為有利於被告之認定，更不必有何有利之
    證據，最高法院三十年上字第八一六號著有判例可資參照。
    本件公訴人認被告涉有刑法第二百七十七條第一項普通傷害
    罪，無非係以、告訴人戊○○之指訴、證人乙○○、林
    有義之證言、金門縣立醫院、國軍金門醫院附設民眾診療
    服務處之診斷證明書為論據。訊之被告則堅決否認有公訴人
    所指犯行，辯稱：伊身材較告訴人矮小許多，何能攻擊告訴
    人，當時是告訴人毆打被告致被告倒地，被告並沒有毆打告
    訴人之行為等語。
三、經查：
（一）、被告確受有骨折之傷害：
１、本件告訴人與被告均不否認確有於上開時、地相遇，且告訴
    人與被告曾搭肩離去，嗣因而發生口角等情，亦與證人丁○○、乙○○及甲○○於本院九十四年九月十四日庭訊之證述
    情節相符，足堪信為真實。
２、而由被告之診斷證明書以觀，其於事發後之九十三年八月二
    十九日於金門縣立醫院診斷受有挫傷、胸部、臉部擦傷、左
    眼角及上唇受傷等傷害，有卷附之金門縣立醫院診斷證明書
    在卷可按（調偵卷第二十五頁），而於同年九月四日於國軍
    金門醫院乙種診斷證明書之內容，則有「頭皮之磨損或擦傷
    …肋骨之骨折」等情，亦有國軍金門醫院乙種診斷證明書在
    卷可憑（調偵卷第二十六頁）。而就肋骨部分，雖於同年九
    月四日始診斷有骨折情事，但據本院傳喚證人即金門縣立醫
    院醫師己○○到庭證稱：「Ｘ光的診斷是胸部挫傷，住院診
    斷也是胸部挫傷，並沒有提到骨頭斷裂，後來病人轉至花崗
    石醫院，作電腦斷層，有確定骨頭斷裂，急診室診斷沒有骨
    折，後來到台安醫院作斷層掃瞄發現有骨頭斷裂，再回頭看
    Ｘ光片，發現有左側第七節有細微白線」，而關於上開發現
    骨折之經過，對照卷附之診斷證明書以觀，確係於九十三年
    九月四日始出現有「左側第七肋骨骨折」之診斷結果（調偵
    卷第三十七頁），而於同年九月十四日台安醫院之診斷證明
    書亦有「左前胸挫傷，左側第四肋骨骨折，右下肢挫傷」等
    情（調偵卷第三十八頁），且同年十月二十日行政院國軍退
    除役官兵輔導委員會台北榮民總醫院之診斷證明書亦提及「
    左側第四肋骨骨折」（調偵卷第三十九頁），與上開證人所
    述之順序相符。
３、而何以於事發較近之九十三年八月二十九日及同年九月一日
    之診斷證明書均未記載有胸部肋骨骨折之情事，據證人己○○醫師到庭證稱：「…醫師看病人有沒有氣胸、血胸情形…
    病人並沒有氣胸、血胸情形，有沒有骨折有沒表差異…當天
    晚上有照Ｘ光（當庭庭呈Ｘ光片），但只能發現這條線，被
    告到臺灣作電腦斷層才確定有骨折，…胸部骨折若不嚴重，
    若沒有氣胸、血胸，給予止痛等他自然癒合…醫師作處理，
    是要看要病人有沒有需要，如果對病人之處置沒有具體差異
    ，就不會選擇對病人作進一步處理，以胸部挫傷為例，重點
    是病人有無生命危險，呼吸困臨，再決定作進一步處理…」
    ，足證九十三年八月二十九日及同年九月一日雖未診斷出有
    骨折之情況，然其原因，係因當時被告並未有氣胸或血胸等
    嚴重情況，故在臨床上，醫師認病人之情況，尚未達需開刀
    或進一步診斷之程度，從而在衡量病人之病情及倘從事如斷
    層掃描等進一步醫療行為可能造成病患之副作用，而未於急
    診時即使用斷層掃描，致未於急診時發現有骨折之情況，嗣
    因被告至臺灣其它醫院進行斷層掃描後，始發現有骨折情事
    ，再調出昔日之Ｘ光片，遂進一步證實有骨折，其衡量尚不
    違反經驗法則，故仍屬可採。從而，自不得僅因前開二紙診
    斷證明書未有記載胸部肋骨骨折之情事，遽謂被告於當時，
    未有任何骨折之情況；況由證人庭呈之Ｘ光片以觀，經證人
    當庭提示並說明，則Ｘ光片病人左側胸部肋骨由上而下第七
    節處，由該節肋骨上、下方各有一條白線，而第七節肋骨之
    上方白線，確有部分段落呈現白線不連續、若有似無之現象
    ，故被告於九十三年八月二十九日即有骨折現象，即值認定
    。
４、至告訴人質以被告之診斷證明書時有第七節骨折，時又有第
    四節骨折，從而質疑診斷證明書之證明力云云，然查，證人
    即己○○醫師證以：「…因為Ｘ光是平行的，所以要轉換角
    度，正面側面都要看…」，亦即，Ｘ光片是否能診斷出骨折
    ，必須視拍攝角度而定，故因拍攝角度不同，而有不同之拍
    攝結果，即值採信，此對照國軍金門醫院九十三年九月四日
    診斷證明書載明「第七肋骨骨折」（調偵卷第三十七頁），
    而臺安醫院及行政院國軍退除役官兵輔導委員會台北榮民總
    醫院之診斷證明書又載明「左側第四肋骨骨折」，而國軍金
    門醫院附設民眾診斷服務處之診斷證明書即載明「左胸第四
    、七肋骨骨折」等情，而上開診斷證明書均係由不同醫院之
    不同醫生所擬，當無篡改之虞，而由上開診斷證明書時而僅
    拍攝到第四節骨折，時又拍攝到第七節骨折，甚而拍攝到第
    四、七節均有骨折情事以觀，輔以證人己○○醫師之證言，
    益徵本件被告第四、七節均有骨折，僅係因拍攝角度不同而
    有不同結果，故告訴人以此質疑被告傷勢，委無足採，被告
    抗辯，應值採信。
（二）、被告上開傷害確係由告訴人之行為造成：
１、本件被告與告訴人曾搭肩離開現場，沒多久即發生口角乙節
    ，業據證人即在場之友人丁○○到庭證稱：「…他們就兩個
    搭肩走，誰搭誰的肩我不能判斷，我們準備要解散，距離四
    、五十公尺…我聽到聲音，好像他們在吵架，…聲音很大，
    但沒有聽到內容」（本院審理卷第五十二、五十三頁）及證
    人即在場友人乙○○到庭證稱：「…我有看到搭肩…我們當
    時在喝酒，有聽到吵架聲音…」（本院審理卷第五十四、五
    十六頁）及證人即在場友人甲○○到庭證稱：「…他們搭肩
    有看到，…我知道乙○○叫他們不要吵了…告訴人要跟被告
    搭肩，被告不讓告訴人搭，…有發生爭吵」（本院審理卷第
    五十七頁），足證被告與告訴人，確係一起搭肩離開證人等
    所在之處，而離證人距離約數十公尺數，即因田地事務而發
    生爭吵，應值認定。
２、本件被告遭告訴人毆打致跌倒在地乙節，業據證人即前往拉
    開被告與告訴人之友人乙○○到庭證稱：「…當時我跑過去
    ，告訴人站著，被告躺在地上，被告當時有流血，我把告訴
    人抱走，把被告牽起來，當時被告與告訴人在爭吵，只有我
    、告訴人及被告三人…我去時就把告訴人抱走，被告起來就
    有流血，我可以確定被告有流血，至於告訴人與被告如何打
    ，我不知道…過去處理時，只有看到被告流血，沒有看到告
    訴人流血，…那時沒有看到告訴人有傷…到現場才看到一人
    倒在地上…被告倒在地上之姿勢為斜躺…」（本院卷第五十
    三頁至五十六頁），而輔以被告之診斷證明書，其受傷部分
    廣達臉部、胸部、左眼角及上唇等處（調偵卷第二十五頁）
    ，上開部位之傷勢，顯無被告自行致傷之可能，況被告與告
    訴人起先搭肩離開之時，由上開證言均未提及已有傷勢，而
    證人到現場時，又發現被告已跌倒在地，則上開傷勢顯係於
    口角後，由告訴人戊○○毆打上訴人才產生，應可認定。
３、至告訴人辯稱被告跌倒乃因告訴人為自衛而撥打被告之足，
    致被告重心不穩而倒地，非其出手毆打云云，然查被告身高
    一百六十一公分，而告訴人身高一百七十七公分，兩人身高
    差距達十六公分，且就體重來說，被告僅五十五公斤，而告
    訴人約七十公斤，故兩人身高、體重均有相當差距，倘告訴
    人所言為真，則告訴人縱欲撥打被告之腳，則告訴人以其高
    大之軀，亦必須降低重心，始可能以手撥打被告之腳，但由
    證人即乙○○之證言：「…當時我跑過去，告訴人站著，被
    告躺在地上…」（卷第五十四頁）以觀，當時證人前往被告
    與告訴人爭執之現場時，告訴人站在該處，並無特別提及告
    訴人有蹲姿、彎腰或其它降低重心之姿勢，且若係重心不穩
    而倒地，則除非有反覆撞擊，否則何以被告同時有臉部、胸
    部及上唇之傷害外，更有肋骨骨折之傷害？上開臉部、胸部
    及上唇之傷害，固不能排除係一般倒地擦傷所致，但肋骨骨
    折之傷害，實已與告訴人所稱重心不穩而倒地所能致傷之情
    節不符，顯係有外力直擊才造成，故告訴人所辯顯不足採，
    則告訴人有毆打被告之行為，即值採信。
（三）、被告以手撥開告訴人之手造成手部受傷，並無傷害之犯
        意：
１、由上開證人乙○○之證言可知，當證人抵告訴人與被告爭吵
    之現場時，告訴人立姿，而被告斜躺在地，則就上開告訴人
    之傷勢，就手部分，由證人甲○○之證言：「…告訴人要跟
    被告搭肩，被告不讓告訴人搭肩，用手去撥開好幾次…遠遠
    的，一個人要搭，另一個人不讓他搭，撥開…當時看到一高
    一低…」，輔以上開關於被告與告訴人身材之差異，足見當
    時告訴人以其高大之軀，試圖搭身材較為矮小之被告肩膀，
    但遭被告以手撥開，應值認定。
２、另由上開證人甲○○之證言可知，被告當時對告訴人之搭肩
    ，既有撥開之意思，而「撥開」之意義與動作，就常理推知
    ，與「積極地毆打」又有所差距，則被告以其較矮之軀，於
    不願遭搭肩之際，以手試圖撥開告訴人之手，造成告訴人手
    部受有挫傷，被告之行為，應認其僅係排拒搭肩，並無傷害
    之犯意。且證人既證稱「撥開好幾次」，意即被告於告訴人
    第一次搭肩時，已用手撥開而表達不欲搭肩之意，而告訴人
    在違背被告意願下，企圖再強搭被告之肩，致使被告生不悅
    之情，而衡諸常情，身材差距之二人，以並行之方式，由高
    者以手搭矮者之肩，若矮者已有排斥而要撥開之情，則由二
    人以並行方式，矮者撥開之手，即可能因姿勢及矮者在心生
    不悅下施力可能過猛之情況下，造成高者搭肩之手有所傷害
    ，是由客觀上傷害之產生，並不能當然推論行為人有傷害之
    故意益明。
３、至告訴人庭訊時稱被告見告訴人搭肩，則被告以手握告訴人
    之手，以類似跆拳道「過肩摔」之方式，即被告在前，告訴
    人在後，被告以雙手握告訴人之右手，再嗣機用腳踢告訴人
    云云，然查，被告與告訴人不但身高有所差距，連體重亦差
    距頗大，則上開姿勢，對無相關體育背景之被告而言，不僅
    難以使力，且若以上開姿勢踢告訴人，則被告勢必係以腳往
    後踢，如此將造成被告重心更加不穩，而重心不穩之結果，
    告訴人既然身高較高，體重亦較重，又站在被告後方，則勢
    必造成告訴人壓在被告身上之後果，如此顯與上開證人乙○○到現場所看到之結果不符，亦與告訴人自稱以手撥被告之
    腳造成被告自己跌倒之情差距更大，則告訴人所稱之詞，前
    後矛盾益明。
４、從而，告訴人手部之傷，應係其於遭被告以手撥開，已表達
    不希望告訴人搭肩之際，告訴人仍違反被告之意願，再次以
    手搭被告之肩，因二人身高差距及並行之姿勢下，被告出於
    本能之反應，撥開告訴人之手，才造成告訴人因此受有傷害
    ，被告應無傷害告訴人之犯意甚明。
（四）、被告以腳踢告訴人之雙腳致告訴人腳部受傷，屬正當防
        衛之行為：
　　告訴人另稱其腳受被告踢傷云云，然查，由告訴人指稱遭被
　  告踢傷之姿勢，已不符證人之證言，從而不可能係由被告主
    動以腳往後踢造成，既如前述。而由證人乙○○之證言可知
    ，到現場時，被告係斜躺在地上，而告訴人係站姿，故衡諸
    常情，人於跌倒之際，面對他人之攻擊，因跌倒而地處較低
    之位置，故就跌倒者之眼光以觀，他人之攻擊即係自高處攻
    擊低處之角度，則其若欲防禦，其僅能以跌倒時抬高雙腿試
    圖踢攻擊者之方式，始能暫時免除攻擊所造成之恐懼，此乃
    人之常情，況被告當時，既已有骨折之情況，尤難期被告於
    面臨危害之際，又處於倒地之劣勢地位，能選擇其它造成損
    害更小之其它方式為之，故於跌倒之際，以雙腳踢他人之行
    為，即屬其面臨現在不法侵害時所為之正當防衛行為。
四、綜上所述，告訴人之傷勢，雖係因被告之行為所致，但並無
    證據可資證明被告以手撥開告訴人之行為，係基於傷害之犯
    意為之，即與傷害他人之犯罪構成要件有間，而被告以腳踢
    告訴人之行為，既屬正當防衛之行為，而為不罰之行為。此
    外亦查無證據足認被告確有公訴人所指犯行，揆諸首揭判例
    、法條，不能證明被告犯罪，依法應為無罪之諭知。原審疏
    未詳究前情，遽為科刑之判決，自非允洽，被告上訴指摘原
    審判決不當，為有理由，自應由本院將原判決撤銷改判，諭
    知被告無罪。
五、末按檢察官聲請簡易判決處刑之案件，經法院認為有第四百
    五十一條之一第四項但書之情形者，應適用通常程序審判之
    ；對於簡易判決之上訴，準用刑事訴訟法第三編第一章及第
    二章之規定；管轄第二審之地方法院合議庭受理簡易判決上
    訴案件，應依通常程序審理。其認案件有刑訴法第四五二條
    之情形者，應撤銷原判決，逕依通常程序為第一審判決，刑
    事訴訟法第四百五十二條、法院辦理刑事訴訟簡易程序案件
    應行注意事項第十四條分別定有明文。本件被告既無於公訴
    人所指時、地觸犯刑法第二百七十七條第一項之犯行，而應
    對其諭知無罪之判決，業如前述，原審本不得適用刑事訴訟
    法第七編所定之簡易程序對其論罪科刑，而應依刑事訴訟法
    第四百五十二條規定適用通常程序為審判，則本院所為本件
    判決，係依據前引規定適用第一審通常程序而為之第一審通
    常程序判決，併此敘明。
據上論結，依刑事訴訟法第四百五十二條、第四百五十五條之一
第一項、第三項、第三百六十九條第一項前段、第三百六十四條
、第三百零一條第一項，判決如主文。
本案經檢察官席時英到庭執行職務。
中　　華　　民　　國　　94　　年　　9 　　月　　21　　日
　　　　　　　　　刑事庭審判長  法　官　施慶鴻
                                法  官  林鈺琅
                                法  官  林慶郎
右正本證明與原本無異。
如不服本判決，應於判決送達後十日內向本院提出上訴狀（應抄
附繕本）。告訴人或被害人如對於本判決不服者，應具備理由請
求檢察官上訴，其上訴期間之計算係以檢察官收受判決正本之日
期為準。
　　　　　　　　　　　　　　　　書記官　陳鴻璋
中　　華　　民　　國　　94　　年　　9 　　月　　21　　日
